【裁判字號】    98,判,1316
【裁判日期】    981105
【裁判案由】    眷舍
【裁判全文】
最  高  行  政  法  院  判  決
                                      98年度判字第1316號
上  訴  人  甲○○○
訴訟代理人  劉衡慶律師
            李之聖律師
被 上訴 人  國防部
代  表  人  高華柱
上列當事人間眷舍事件，上訴人對於中華民國96年11月29日臺北
高等行政法院96年度訴字第1214號判決，提起上訴，本院判決如
下：
    主  文
上訴駁回。
上訴審訴訟費用由上訴人負擔。
    理  由
一、上訴人為臺南縣永康市影劇三村違建戶，其配偶謝毓璧為該
    村原眷戶，上訴人前申請改建基地違占建戶改（遷）建，經
    被上訴人於民國（以下同）93年6月1日以勁勢字第09300075
    11號令核撥第1期拆遷補償款新臺幣（以下同）1,638,397元
    ，並經上訴人領取。嗣上訴人之配偶謝毓璧於94年10月20日
    死亡，被上訴人於95年1月23日核定輔助購宅權益准由上訴
    人承受。被上訴人所屬陸軍司令部清查時發現上訴人係為原
    眷戶兼違占建戶之情形，呈被上訴人以95年5月25日（訴願
    決定書及兩造書狀均誤植為95年5月26日）勁勢字第0950007
    335號令註銷上訴人違建戶身分。上訴人不服，循序提起行
    政訴訟，經原審判決駁回，遂提起本件上訴。
二、本件上訴人在原審起訴主張：本案被上訴人認為上訴人因具
    原眷戶身份之配偶死亡，乃承受其配偶「原眷戶」之權益，
    然而，依被上訴人頒辦理國軍老舊眷村改建注意事項壹之二
    所訂「原眷戶不得兼為違占建戶」中所指「原眷戶」應專指
    登記在案之上訴人配偶謝毓璧，而「不得兼為違占建戶」之
    規定，亦屬對於謝毓璧本人之限制，對於身份僅為繼承人之
    上訴人而言，無適用之餘地。原處分遽認上訴人為該條規定
    之原眷戶而註銷上訴人違占建戶身分之作法，明顯違反行政
    程序法有關「禁止不當結合原則」、「誠實信用原則」及「
    信賴保護原則」，且不符國軍老舊眷村改建條例授權之目的
    ，依法應予撤銷云云，求為撤銷原處分及訴願決定之判決。
三、被上訴人在原審答辯則以：國軍老舊眷村改建條例第5條第1
    項規定，原眷戶死亡者，由配偶優先承受其原眷戶權益，此
    原眷戶權益之承受與民法之繼承規定根本無涉，此觀原眷戶
    死亡後，其原眷戶權益乃由配偶優先承受，與一般民法繼承
    在被繼承人死亡時是由配偶及按民法第1138條所定各順位之
    繼承人共同繼承，兩者迥然不同，上訴人援引民法繼承之規
    定解釋主張其應不受「原眷戶不得兼為違占建戶」規定之限
    制，顯對法令有重大誤解。又上訴人雖原為臺南縣永康市影
    劇三村之違占建戶，但其因事後其配偶謝毓壁死亡而由其依
    法承受其原眷戶權益，本於國軍老舊眷村改建條例第16條及
    辦理國軍老舊眷村改建注意事項壹、國軍老舊眷村改建條例
    第3條部分之2之規定，自應改依原眷戶得享有之權益範圍認
    定其在臺南縣永康市影劇三村國軍老舊眷村改建得享有之權
    益，不得再兼享其原先違占建戶於國軍老舊眷村改建條例中
    之權益，是被上訴人註銷上訴人臺南縣永康市影劇三村之違
    占建戶身分，應係法規准予廢止，並無違反信賴保護原則可
    言等語，資為抗辯。
四、原審斟酌全辯論意旨及調查證據之結果，以：
  (一)按90年10月31日修正公布之國軍老舊眷村改建條例（以下簡
    稱眷改條例）第5條第1項規定：「原眷戶享有承購依本條例
    興建之住宅及由政府給與輔助購宅款之權益。原眷戶死亡者
    ，由配偶優先承受其權益；原眷戶與配偶均死亡者，由其子
    女承受其權益，餘均不得承受其權益。」；第23條第1項則
    規定：「改建、處分之眷村及第4條之不適用營地上之違占
    建戶，主管機關應比照當地地方政府舉辦公共工程拆遷補償
    標準，由改建基金予以補償後拆遷，提供興建住宅依成本價
    格價售之，並洽請直轄市、縣（市）政府比照國民住宅條例
    規定，提供優惠貸款。」可知，「原眷戶」所得享有之權益
    係承購依國軍老舊眷村改建條例所興建之住宅及由政府給予
    輔助購宅款；而「違占建戶」所得享有之權益，係於拆遷前
    由主管機關比照當地地方政府舉辦公共工程拆遷補償標準，
    由改建基金予以補償，提供興建住宅依成本價格價售之，並
    洽請直轄市、縣（市）政府比照國民住宅條例規定，提供優
    惠貸款。易言之，前者係由政府直接給予輔助購宅款；後者
    則僅得領取房屋拆遷補償及優惠貸款，兩者所享有之權益截
    然不同，不可混為一談。
  (二)次按「本條例所稱原眷戶，係指領有主管機關或其所屬權責
    機關核發之國軍眷舍居住憑證或公文書之國軍老舊眷村住戶
    。」國軍老舊眷村改建條例第3條第2項定有明文；而所謂「
    違占建戶」，依前揭改建條例第23條第2項之規定為「以本
    條例施行前，經主管機關存證有案者為限。」從而，只有在
    國軍老舊眷村改建條例85年2月5日公布施行前，經主管機關
    存證有案之「違占建戶」始得依眷改條例第23條第1項規定
    ，請求主管機關應比照當地地方政府舉辦公共工程拆遷補償
    標準，予以補償，要無疑義。
  (三)再按國軍老舊眷村改建條例施行細則五、第10條第2項規定
    ：「前項改建計畫，應包含改建起迄時間、改建方式以及輔
    助原眷戶購宅方法、違占建戶處理措施。」；第16條第2項
    規定「前項拆遷範圍內之原眷戶，由主管機關依第13條及第
    14條規定辦理拆遷補償；違占建戶，由直轄市、縣（市）政
    府或需地機關，依規定辦理。」，均將「原眷戶」與「違占
    建戶」並列，可知其處理方法不同。徵諸司法院大法官會議
    釋字第485號解釋文所揭示：「憲法第7條平等原則並非指絕
    對、機械之形式上平等，而係保障人民在法律上地位之實質
    平等，立法機關基於憲法之價值體系及立法目的，自得斟酌
    規範事物性質之差異而為合理之區別對待。促進民生福祉乃
    憲法基本原則之一，此觀憲法前言、第1條、基本國策及憲
    法增修條文第10條之規定自明。立法者基於社會政策考量，
    尚非不得制定法律，將福利資源為限定性之分配。國軍老舊
    眷村改建條例及其施行細則分別規定，原眷戶享有承購依同
    條例興建之住宅及領取由政府給與輔助購宅款之優惠，就自
    備款部分得辦理優惠利率貸款，對有照顧必要之原眷戶提供
    適當之扶助，其立法意旨與憲法第7條平等原則尚無牴觸。
    惟鑒於國家資源有限，有關社會政策之立法，必須考量國家
    之經濟及財政狀況，依資源有效利用之原則，注意與一般國
    民間之平等關係，就福利資源為妥善之分配，並應斟酌受益
    人之財力、收入、家計負擔及須照顧之必要性妥為規定，不
    得僅以受益人之特定職位或身分作為區別對待之唯一依據；
    關於給付方式及額度之規定，亦應力求與受益人之基本生活
    需求相當，不得超過達成目的所需必要限度而給予明顯過度
    之照顧。立法機關就上開條例與本解釋意旨未盡相符之部分
    ，應通盤檢討改進」之意旨，且鑑於國軍老舊眷村改建條例
    乃屬社會政策之立法，應力求福利資源之有效、妥善分配原
    則，並應斟酌受益人之照顧必要性，不得超過達成目的所需
    必要限度而給予明顯過度之照顧。是在就國軍老舊眷村改建
    條例之法律解釋上，同樣亦當注意上開意旨為合憲性解釋。
    從而被上訴人於89年6月23日國防部(89)祥祉字第7351號令
    頒之辦理國軍老舊眷村改建注意事項壹規定「國軍老舊眷村
    改建條例第3條部分規定：…二1戶兩舍、1戶多舍、1人依法
    承受或受讓2原眷戶以上之權益者，均認定為1戶。原眷戶不
    得兼為違占建戶。若有自行增、加、修建部分，概屬原眷戶
    自增建部分，並依相關規定辦理。」，明文解釋界定享有國
    軍老舊眷村改建條例之原眷戶權益者，均僅得享有1戶之原
    眷戶權益，不得重複享有原眷戶權益或兼享原眷戶權益及違
    占建戶權利，以免給予國軍老舊眷村改建條例之受益人超過
    照顧必要性之明顯過度之照顧，不符合社會政策立法應注意
    福利資源之有效、妥善分配原則。職是，上開注意事項所揭
    示之「原眷戶不得兼為違占建戶」原則，符合眷改條例區分
    原眷戶與違占建戶之立法意旨，應予適用。
  (四)本件上訴人配偶謝毓璧具臺南縣永康市影劇三村原眷戶資格
    ，係因其居住於臺南縣永康市建國里十鄰影劇三村116號之
    眷舍所致，業據上訴人於原審準備程序中自承，且有上訴人
    提出之「臺南縣永康市影劇三村改建基地原眷戶改（遷）建
    申請書及認證書在卷可考，而上訴人於93年6月1日經被發第
    一期拆遷補償款，認定其為「違占建戶」，亦係因其居住之
    臺南縣永康市○○路56巷64號房舍被認定為違建所致，且有
    其提出之認證書及臺南縣永康市影劇三村改建基地違占建戶
    改（遷）建申請書在卷可稽。從而，本件上訴人於其配偶謝
    毓璧死亡後，依國軍老舊眷村改建條例規定承受謝毓璧原眷
    戶之權益，上訴人即同時具有原眷戶及違占建戶之資格，依
    前揭規定及說明，上訴人之雙重資格即有未合。
  (五)上訴人主張其除具「原眷戶」之身分外，亦兼具「違占建戶
    」之身分，乃因其配偶謝毓璧有「原眷戶」資格，係基於特
    定身分並經一定程序核定而產生，具有「一身專屬性」，非
    得義務云云；惟按國軍老舊眷村改建條例第5條第1項規定，
    原眷戶死亡者，由配偶優先承受其原眷戶權益，此原眷戶權
    益之承受與民法之繼承規定根本無涉，此觀原眷戶死亡後，
    其原眷戶權益乃由配偶優先承受，與一般民法繼承在被繼承
    人死亡時是由配偶及按民法第1138條所定各順位之繼承人共
    同繼承，兩者迥然不同，上訴人援引民法繼承之規定解釋主
    張其應不受「原眷戶不得兼為違占建戶」規定之限制，顯屬
    誤解。實則，原眷戶死亡者，由配偶優先承受原眷戶權益，
    乃國軍老舊眷村改建條例在立法政策上認為原眷戶死亡者，
    原眷戶之遺眷仍有照顧必要性，乃於該條例第5條第1項規定
    原眷戶之配偶在原眷戶死亡時得承受其原眷戶權益，是其取
    得原眷戶權益乃直接本於國軍老舊眷村改建條例之法律規定
    而來，其得享有原眷戶權益範圍之界定，自亦應遵循國軍老
    舊眷村改建條例及其相關子法與主管機關制定之解釋性行政
    規則，當屬無疑。職是，對於得享有原眷戶權益之人僅得享
    有承購1戶改建住宅並領取1戶之輔助購宅款，不得重複享有
    原眷戶權益或兼享原眷戶權益及違占建戶權益，既經國軍老
    舊眷村改建條例第16條及辦理國軍老舊眷村改建注意事項壹
    、國軍老舊眷村改建條例第3條部分之2規定詳予明定在案，
    上訴人自應受該法令之拘束，在其依法承受其配偶謝毓壁之
    原眷戶權益後，即不得再行主張或行使其原先為違占建戶之
    領取拆遷補償款權益，否則即係給予上訴人超過目的之過度
    照顧，其理至明。再者，若上訴人堅持其配偶謝毓璧之原眷
    戶資格具有一身專屬性，則上訴人尤不能於其配偶死亡後繼
    承其原眷戶資格至明。
  (六)上訴人主張被上訴人註銷其違占建戶身分，違反信賴保護原
    則云云。惟查被上訴人於93年6月1日以勁勢字第0930007511
    號令核撥上訴人第1期拆遷補償款，係基於上訴人當時為合
    法之違占建戶所為；惟上訴人配偶謝毓璧於94年10月20日死
    亡後，上訴人因承受謝毓璧原眷戶之權益，致同時具有原眷
    戶及違占建戶身分，違反前揭注意事項規定，已如前述，此
    種給付上訴人拆遷補償款之合法行政處分所依據之事實事後
    既已發生變更，且上訴人若因此而同時得領取原眷戶及違占
    建戶之拆遷補償款及購宅補助款，顯於公益造成危害至明，
    揆諸前揭規定，被上訴人系爭註銷上訴人違占建戶身分之處
    分，要屬有據。次查上訴人臺南縣永康市影劇三村違占建戶
    身分之註銷，係因承受謝毓壁之原眷戶權益而變更其在國軍
    老舊眷村改建條例中所得享有之權益、地位，而原眷戶在國
    軍老舊眷村改建條例中所得享有之權益，遠較違占建戶身分
    優厚許多，蓋上訴人於承受其配偶謝毓璧之臺南縣永康市影
    劇三村原眷戶輔助購宅權益後，按臺南縣永康市影劇三村改
    建基地建築工程之發包決標價計算，就校官級（30坪型）原
    眷戶可獲得之輔助購宅款為新臺幣276萬9,648元，此有陸軍
    第8軍團指揮部93年69膾實雲字第0930007061號函轉頒被上
    訴人93年5月21日勁勢字第0930007099號令在卷可憑，而謝
    毓璧為校官級原眷戶，亦有前揭申請書及認證書可稽，可知
    上訴人並無因其違占建戶身分遭註銷而發生信賴利益遭受損
    害之情形，是上訴人主張被上訴人註銷其違占建戶身分之處
    分有違反信賴利益保護原則之情形，洵不足採。
  (七)綜合上述，上訴人依國軍老舊眷村改建條例規定於其配偶謝
    毓璧死亡後，承受謝毓璧原眷戶權益，上訴人即形成原眷戶
    兼違占建戶之情形，違反原眷戶不得兼具違占建戶資格之規
    定，被上訴人基於此項行政處分所依據之事實事後發生變更
    ，且有危害公益為理由，以95年5月25日勁勢字第095000733
    5號令註銷上訴人違占建戶身分，並無不合，訴願決定予以
    維持，亦屬妥適。上訴人主張前詞，請求撤銷訴願決定及原
    處分，為無理由，因將原決定及原處分均予維持，駁回上訴
    人之訴。
五、本院按：
  (一)按「本條例所稱原眷戶，係指領有主管機關或其所屬權責機
    關核發之國軍眷舍居住憑證或公文書之國軍老舊眷村住戶。
    」係國軍老舊眷村改建條例施行細則第3條第2項所明定。易
    言之，國軍老舊眷村改建條例係將國軍老舊眷村裡之眷戶，
    依其是否領有「主管機關或其所屬權責機關核發之國軍眷舍
    居住憑證或公文書」為斷，區分其為原眷戶或違占建戶，而
    異其所得享有之權利。此由國軍老舊眷村改建條例施行細則
    第10條第2項「前項改建計畫，應包含改建起迄時間、改建
    方式以及輔助原眷戶購宅方法、違占建戶處理措施。」及第
    16條第2項「前項拆遷範圍內之原眷戶，由主管機關依第13
    條及第14條規定辦理拆遷補償；違占建戶，由直轄市、縣（
    市）政府或需地機關，依規定辦理。」，均將「原眷戶」與
    「違占建戶」並列可知。則國防部為執行國軍老舊眷村改建
    相關事項，依職權於89年6月23日以（八九）祥祉字第07351
    號令發佈「辦理國軍老舊眷村改建注意事項」，依該注意事
    項壹規定「國軍老舊眷舍改建條例第3部分規定：二1戶兩舍
    、1戶多舍、1人（兼指原眷戶及非原眷戶兩者而言）依法承
    受或受讓2原眷戶以上之權益者，均認定為1戶。原眷戶不得
    兼為違占建戶，若有自行增、加、修建部分，概屬原眷戶自
    增建部分，並依相關規定辦理。」均係行政主管機關為執行
    國軍老舊眷村改建條例所為細節性、技術性之規定，且與國
    軍老舊眷村改建條例之立法目的無違，本院自得適用，合先
    敘明。
  (二)對於得享有原眷戶權益之人僅得享有承購1戶改建住宅並領
    取1戶之輔助購宅款，不得重複享有原眷戶權益或兼享原眷
    戶權益及違占建戶權益，既經國軍老舊眷村改建條例第16條
    及辦理國軍老舊眷村改建注意事項壹、國軍老舊眷村改建條
    例第3條部分之2規定詳予明定在案，上訴人自應受該法令之
    拘束，在其依法承受其配偶謝毓壁之原眷戶權益後，即不得
    再行主張或行使其原先為違占建戶之領取拆遷補償款權益，
    否則即係給予上訴人超過目的之過度照顧，其理至明。上訴
    意旨仍以其具有原眷戶兼違占建戶之身份情形特殊，與辦理
    國軍老舊眷村改建注意事項壹、國軍老舊眷村改建條例第3
    絛部分之2規定不同，亦無司法院釋字第485號解釋所稱明顯
    過度照顧之情事等一己之見解，指摘原判決有適用法規不當
    之違法云云，顯係對法令有所誤解。
  (三)行政法上信賴保護原則之適用，原則上應係指授益行政處分
    之撤銷或廢止，或行政法規之變更等情形。惟查上訴人配偶
    謝毓璧於94年10月20日死亡後，上訴人因承受謝毓璧原眷戶
    之權益，致同時具有原眷戶及違占建戶身分，違反前揭注意
    事項規定，已如前述，此種給付上訴人拆遷補償款之合法行
    政處分所依據之事實事後既已發生變更，且上訴人若因此而
    同時得領取原眷戶及違占建戶之拆遷補償款及購宅補助款，
    將造成上訴人重複領取補助，違反司法院釋字第485號解釋
    意旨，並無法貫徹社會政策立法應注意福利之有效分配原則
    ，進而影響整體國軍眷村改建制度之公平，對於公益所造成
    之危害甚明。上訴人主張原判決並未就上訴人何以因同時領
    取原眷戶及違占建戶之拆遷補償款及購宅補助款，即對公益
    造成明顯危害予以敘明理由，而有判決不備理由之違誤云云
    ，自無足採。且查上訴人臺南縣永康市影劇三村違占建戶身
    分之註銷，係因承受謝毓壁之原眷戶權益而變更其在國軍老
    舊眷村改建條例中所得享有之權益、地位，而原眷戶在國軍
    老舊眷村改建條例中所得享有之權益，遠較違占建戶身分優
    厚許多，可知上訴人並無因其違占建戶身分遭註銷而發生信
    賴利益遭受損害之情形，是上訴人主張被上訴人註銷其違占
    建戶身分之處分有違反信賴利益保護原則之情形，亦不可採
    。
  (四)綜上所述，原判決將訴願決定及原處分均予維持，並駁回上
    訴人在原審之訴，核與應適用之法規及判例、解釋，並無違
    背。上訴論旨，仍執前詞，指摘原判決違法，求為廢棄，為
    無理由，應予駁回。
六、據上論結，本件上訴為無理由。依行政訴訟法第255條第1項
    、第98條第1項前段，判決如主文。
中    華    民    國    98    年    11    月    5     日
                    最高行政法院第三庭
                        審判長法官  高  啟  燦
                              法官  劉  介  中
                              法官  鄭  小  康
                              法官  黃  合  文
                              法官  王  碧  芳
以  上  正  本  證  明  與  原  本  無  異
中    華    民    國    98    年    11    月    6     日
                              書記官  邱  彰  德


司法院資訊處製作；財團法人民間司法改革基金會備份。
